臺灣臺南地方法院民事判決　　　　　　　93年度訴字第1540號
原　　　　告　乙○○○
　　　　　　　　　　　　七號
兼訴訟代理人　甲○○
被　　　　告　有龍建設開發股份有限公司
法定代理人　　丁○○
訴訟代理人　　丙○○
上列當事人間請求給付股利事件，經本院於民國94年5月25日言
詞辯論終結，判決如下：
    主  文
被告應給付原告李蔡金鍛新台幣玖拾參萬零捌佰肆拾柒元，原告
甲○○新台幣柒仟肆佰壹拾柒元，及均自民國九十年十一月三十
日起至清償日止，按週年利率百分之五計算之利息。
訴訟費用由被告負擔。
本判決於原告李蔡金鍛以新台幣參拾貳萬元、原告甲○○以新台
幣參仟元供擔保後，得假執行。但被告如於執行標的物拍定、變
賣前，分別以新台幣玖拾參萬零捌佰肆拾柒元、新台幣柒仟肆佰
壹拾柒元為原告李蔡金鍛、甲○○預供擔保，得免為假執行。
    事實及理由
一、原告主張：
  (一)原告係有龍建設開發股份有限公司（下稱有龍公司）之股東
    ，90年6月7日召開股東會，並決議依當日之股東名冊及持股
    比例，於90年11月30日發放89年度之股利，惟被告並未將股
    利發放予原告等，卻開列扣繳憑單表明原告等有股利收入，
    增加原告等之所得迄原告收到股利憑單時，始知有發放股利
    之情形。查(1)原告乙○○○於90年6月7日持有被告公司之股
    數為3,263股，持股比例為12.55％，依持股比例原告可分得
    股利新台幣（下同）1,241,098元，扣除可扣抵稅額310,251
    元後，實際可領得930,847元之股利；(2)原告甲○○於90年6
    月7日持有被告公司之股數為26股，持股比例為0.1％，依持
    股比例原告甲○○可分得股利9,889元，扣除可扣抵稅額2,4
    72元後，實際可領得7,417元。被告公司既已決議於90年11
    月30日發放股利，惟迄今均未發放，爰依公司法第232條及2
    35條規定，並依被告公司90年6月7日所為之股東會決議請求
    被告如數給付。
  (二)原告否認被告之各股東及董事於90年間有任何口頭決議，亦
    不知90年或91年可獲得股利，否則原告焉可能於接獲該扣繳
    憑單後向財政部台灣省南區國稅局申復？原告雖徒有股東及
    董事之名，惟均遭其餘股東及董事排擠（因原始股東李武長
    係原告等之配偶及父，原告係繼承李武長之股份），原告均
    不可能參與公司決策，何況參與分配股利之事。再財政部75
    年10月15台財稅第7525677號函所稱「應視同給付」，係指
    有關核課稅捐部份，縱被告公司未實際給付，亦應核課原告
    等之所得稅，而非逾六個月後原告即不可請求被告公司給付
    股利，否則任何公司都可以拖延給付股利之時間而圖利自己
    而無庸給付，亦與民法相關規定不合。
  (三)聲明：
    (1)被告應給付原告乙○○○玖拾參萬零捌佰肆拾柒元，及自
      民國九十年十一月三十日起至清償日止，按年息百分之五
      計算之利息。
    (2)被告應給付原告甲○○柒仟肆佰壹拾柒元，及自九十年十
      一月三十日起至清償日止，按年息百分之五計算之利息。
    (3)願供擔保，請准予宣告假執行。
二、被告抗辯：
  (一)被告有龍公司之各股東及董事，雖於90年間曾決議要發放股
    利，但當時現金不足，因而口頭上協議，等將來管理委員會
    成立後，確定各股東可領得骨灰位的數目，位置，再發放放
    置骨灰位永久使用權狀，作為股利的分配方式，因置骨灰位
    永久使用權狀的市價行情每張8000到50000元，由股東依取
    得權狀當時的市價折算股利。且被告之現任法定代理人丁○
    ○於92年間才接任負責人，不知過去狀況如何，惟據諸股東
    、董事均稱，確實有上述口頭協議，如原告於90年或91年即
    可獲得現金股利，為何二、三年來均遲遲不請求？
  (二)另依台灣省南區國稅局台南市分局92年8月15日南區國稅南
    市一字第○九二○○三○四一八號函，及台灣省中區國稅局
    東山稽徵所92年8月28日中區國稅東山二字第○九二○○一
    八○六九號函，均引述：「經查有龍建設開發股份有限公司
    應付台端之股利，雖實際尚未給付，惟因已逾股東決議分配
    日（九十年十一月三十日）六個月，依據財政部七十五年十
    月十五日台財稅第七五二五六七七號函之規定，應視同給付
    ．．．」。依上述法令既已視同給付，原告即不得再向被告
    請求。且原告應在91年發現未領得股利情形時，就應向公司
    請求，現在已經超過時間很久。
  (三)聲明：
    (1)原告之訴及假執行之聲請均駁回。
    (2)願供擔保免為假執行。
三、兩造不爭執之事實：
  (一)原告李蔡金鍛、甲○○為被告公司之股東，於90年6月7日之
    持股數分別為3,263股、26股。
  (二)被告公司於90年6月7日股東常會決議發放股東股息、紅利，
    發放日期為90年11月30日，原告應得之股利淨額，李蔡金鍛
    為930,846.8元、甲○○為7,417元（卷8頁股東會議記錄及
    附表）。
  (三)被告公司於90年度開立股利憑單予原告李蔡金鍛、甲○○，
    股利憑單記載股利總額、淨額分別為1,241,098元、330,847
    元；9,889元、7,417元（卷9、10頁股利憑單）。
  (四)90年6月7日股東會決議發放之股東股利，被告公司確實未給
    付予原告二人（卷72頁筆錄）。
四、本件兩造所爭執者，在於被告90年間決議要發放之股東股利
    ，是否各股東間已有協議不向被告公司領取，而將來以可取
    得之骨灰塔位永久使用權狀代之；另原告之請求是否已因財
    政部函釋之視同給付，或逾時效而不得請求？
  (一)原告主張其未領取89年度股利，被告並不爭執，惟抗辯股東
    均已協議不向公司領取，而以將來可取得之骨灰塔位折抵，
    惟為原告否認。本件被告此抗辯，係請求訊問證人白萬春、
    股東陳建助、張德純以資證明。經查：
    (1)證人即九十年之被告公司董事長白萬春證稱：「我之前在
      公司是常務董事，從民國八十九年到九十二年。有開股東
      會說要分股利，股利發放表也是開會當天所製作，股利憑
      單是之後才開的。因為本來公司資本不夠，後來當年有賺
      錢，所以就要發放股利，但是我沒有拿到股利，因為公司
      裡面的錢不夠，賺來的錢是跑到股本裡面去。（為何沒有
      賺錢還有開股利憑單？）我不清楚，這些表單都是會計師
      做的，會計師的名字我也不記得了，我不知道要準備什麼
      資料來。．．．我離開公司很久，對於公司的事都不知情
      。八十九年是我當董事長，承辦人員是余光華，他簽出來
      我就蓋章，我不清楚，我都沒有分到股利，但是我也沒有
      去問為什麼，好像股東說要分塔位，但是哪一位股東說要
      分塔位我也不記得，詳細的情形我忘記了，我一個月才來
      公司一次或是兩次。（﹙提示股東會紀錄﹚開股東會當天
      有無說股利如何發放？如何處理？）時間太久我真的想不
      起來。」（卷101－103頁筆錄）；證人陳建助證稱：「我
      應該是有收到類似的股利憑單，但是我確實沒有收到錢，
      因為當時公司的錢都拿去投資，因為當時股東大家都知道
      公司拿不出錢，所以就沒有再去跟公司爭取，．．．（按
      照股利憑單要另外繳稅，沒有收到股利如何繳納？）我們
      都是股東自己就拿錢去繳稅，沒有再跟公司拿錢。那時候
      是否有開會說股利要怎麼分配，我已經忘記了，因為塔正
      在興建，銀行也沒有辦法貸款，所以如果沒有錢就要股東
      再出資，但是當時的董事長李武長作得很好，都把收進來
      的錢直接轉到投資興建，沒有再跟股東收錢，但是因為公
      司有賺錢，一定要報稅才可以，所以我就自己吸收下來。
      （是否當時股東全部有開會說要自行吸收，還是你自己吸
      收下來的？）那時候有沒有開會我忘記了，但是股東大家
      都知道公司拿不出錢來。．．．繳稅、要不要發股利的問
      題，是全部的股東都知道也都認同，就是說公司沒有錢，
      所以股利憑單沒辦法拿到錢，大家都知道，至於有沒有用
      其他的分配方法我沒有印象，大家就是收到股利憑單自己
      繳稅就算了，這是我們大家共同的想法。（如何確定是大
      家的共識？）應該是在開會的時候有提出來，大家有討論
      過，但是有沒有會議記錄我已經不記得了。原告並沒有在
      場，因為我是大股東，但是有一些是登記我太太小孩名下
      ，出席都是我代表，所以那時候原告方面出席的都是李武
      長代表，討論時應該是李武長有在場，當時討論不是每位
      股東都有來，是大股東代表出席。討論的時間我忘記了，
      那時候還沒有換董事長，李武長還在世，是一直到李武長
      過世之後才推選新的董事長。」（卷103－105頁筆錄），
      證人張德純證稱：「我之前只是小股東，在有龍公司沒有
      擔任什麼職務，最近從九十四年一月到三月才擔任執行董
      事。對那些事情我都不清楚，因為我是跟證人白買的，我
      有沒有收到股利憑單我沒有印象，印象中我從來沒有分到
      股利，因為公司都賠錢。我只知道原告常常到公司來吵鬧
      ，什麼原因我也不清楚，之前開股東會的事情我都不知道
      ，因為我只是小股東，原告的父親是原始的創辦人，其他
      兩位證人也是大股東，所以事情都是他們處理，我不清楚
      。」（卷107頁筆錄）。
    (2)據上開證人所述證詞，因被告公司於89年度有盈餘，因此
      須發放股利，但被告公司並無實際發放，股東均未領到股
      利；而依證人陳建助證稱於原告之被繼承人李武長擔任董
      事長期間，固曾在開會時討論公司盈餘轉入投資興建事項
      等情，然查李武長係89年1月25日死亡，有除戶戶籍謄本
      在卷可參（卷124頁），而本件決議發放股利之股東會開
      會時間為90年6月7日，於李武長死亡時，尚無法確知被告
      公司89年度是否有盈餘，如何討論公司應發放之股利以何
      種方式發予各股東？且被告公司或證人陳建助均未能提出
      公司股東決議股利改以塔位發放之任何相關資料供參，是
      認證人陳建助所為證言，尚不可採信。加以本件因原告檢
      舉被告公司虛報股利所得，依被告公司向財政部臺灣省南
      區國稅局臺南市分局（下稱南區國稅局）所為之說明與提
      出之資料，90年6月7日之股東會決議，股利發放日期為90
      年11月30日，以現金發放股利，當場股東均簽收於簽收單
      上，其餘三人甲○○、李國卿、李蔡金鍛因股利發放至最
      後現金不足，故未發放予此三位股東，有本院向南區國稅
      局調閱被告公司委任代理聯捷會計師事務所人員於南區國
      稅局之談話紀錄、股東簽收資料可佐（卷161－190頁參照
      ），可認被告抗辯股東口頭協議89年度股利以塔位折抵云
      云，並不實在，自不可採。
  (二)按利息、紅利、租金、贍養費、退職金及其他一年或不及一
    年之定期給付債權，其各期給付請求權，因五年間不行使而
    消滅，民法第126條定有明文，又依院字第1476號解釋：「
    股東對於公司每年應分派之股息紅利，如於接受公司通知後
    ，有積欠不來領取，或自變更住址，未照章報明公司，致公
    司通知無從送達，均屬自己之過失，若從可行使請求權之日
    起業已經過五年不為請求，依民法第一百二十六條規定，應
    認其請求權已因時效而消滅」，是股東請求給付股息、紅利
    ，應適用五年之短期時效。本件被告公司決議發放股利之時
    間為90年11月30日，而原告於93年11月24日提起本件訴訟，
    並未逾五年之時效期間。被告固據財政部75年10月15日台財
    稅第7525677號函，抗辯其於六個月內尚未給付者，視同給
    付等情，惟查上開財政部函其全文為「主旨：公司組織之營
    利事業應付之股息、紅利，如因股東請求權已罹時效而消滅
    者，得逕予轉列資本公積，無需列為公司其他收入課稅。說
    明：二、所得稅法施行細則第八十二條第二項規定，公司之
    應付股利，於股東會決議分配盈餘之日起，六個月內尚未給
    付者，視同給付。並應依所得稅法第八十八條辦理扣繳。嗣
    後如因股東請求權已罹時效而消滅者，得逕予轉列資本公積
    ，無需列為公司之其它收入課稅。」故上開函文係用於稅捐
    機關課徵稅捐時之計算方法，與被告公司實際是否給付股東
    股息、紅利，及該給付是否逾民法上之時效規定，並無關連
    ，因此被告抗辯原告請求罹於時效，顯係對法律規定有所誤
    解，自不可採。
五、綜上所述，被告公司決議於90年11月30日發放89年度之股東
    股息、紅利，原告為被告公司之股東，其實際未領得該年之
    股息、紅利，是依公司法第232、235條規定，請求被告給付
    股息、紅利，自屬有據。原告李蔡金鍛於90年6月7日股東會
    決議時，其持有股數為3,263股，可領得股利淨額930,846.8
    元，原告甲○○之持有股數為26股，可領得股利淨額7,417.
    11元，發放日期為90年11月30日，有被告公司股東會決議及
    發放金額附表可參（卷174、175頁），是原告請求被告給付
    原告李蔡金鍛930,847元，給付原告甲○○7,417元，及均自
    股利發放日即90年11月30日起至清償日止，按週年利率百分
    之五計算之法定遲延利息，為有理由，應予准許。
六、兩造均陳明願供擔保，請求宣告假執行、免為假執行，經核
    均無不合，茲分別酌定相當之擔保金額，予以准許。
七、結論：本件原告之訴為有理由，依民事訴訟法第78條、第39
    0條第2項、第392條第2項、第3項，判決如主文。
中　　華　　民　　國　　94　　年　　6　　月　　10　　日
                  民事第三庭    法　官　蔡孟珊
以上正本係照原本作成。
如對本判決上訴，須於判決送達後20日內向本院提出上訴狀
中　　華　　民　　國　　94　　年　　6　　月　　13　　日
                                書記官　謝育錚
